臺灣臺南地方法院刑事判決
111年度金簡上字第13號
上  訴  人  臺灣臺南地方檢察署檢察官
被      告  顏旭志




上列上訴人因被告違反洗錢防制法等案件，不服本院於民國111
年4月18日所為111年度金簡字第42號第一審簡易判決（起訴案號
110年度偵字第5559號、110年度偵字第6104號），提起上訴，本
院管轄之第二審合議庭判決如下：
    主  文
原判決撤銷。
顏旭志幫助犯洗錢防制法第十四條第一項之洗錢罪，處有期徒刑
伍月，併科罰金新臺幣貳萬元，罰金如易服勞役，以新臺幣壹仟
元折算壹日。
未扣案犯罪所得新臺幣壹仟元沒收，於全部或一部不能沒收或不
宜執行沒收時，追徵其價額。
    事  實
一、顏旭志可預見提供本人所有之金融帳戶存摺、金融卡暨密碼
    予他人使用後，他人將可能利用其帳戶遂行財產犯罪行為，
    以避免暴露真實身分遭警查緝等情，亦足供他人作為掩飾、
    隱匿該犯罪所得去向、所在之用，竟仍基於縱其提供之帳戶
    資料將幫助他人實施詐取財及洗錢犯罪，亦不違背其本意之
    不確定故意，於民國109年11月28日前某時，在臺南市六甲
    區某小吃店內，將其申設之中華郵政股份有限公司帳號：00
    0-00000000000000號帳戶（下稱郵局帳戶）之存摺及提款卡
    等物，以每星期租金新臺幣(下同) 1千元不等之代價，並預
    收1千元後，即交予真實姓名及年籍不詳之詐騙集團成員使
    用。嗣該成員所屬之詐騙集團取得上開郵局帳戶後，即共同
    意圖為自己不法之所有，基於詐欺及洗錢之犯意聯絡，而為
    下列行為：
  ㈠自109年11月29日前某日，分別以FACEBOOK臉書網路平臺及LI
    NE通訊軟體，刊登、傳送可預約借貸之不實訊息，魏潔如瀏
    覽該訊息後，經與對方連絡及介紹，遂透過通訊軟體，與暱
    稱「陳可欣」之人連繫，並因該人要求需支付保證金、財力
    證明、律師費等為由，才能借貸等語，魏潔如誤信為真而陷
    於錯誤，分別於同年12月1日14時29分許、14時30分許，依
    對方指示，匯款新臺幣（下同）2萬元、4萬元至顏旭志之上
    開郵局帳戶內。嗣後發現有異，旋即報警處理，該帳戶因遭
    列為警示帳戶而未及經他人提領。
  ㈡自109年11月28日12時46分許起，以手機門號0000000000號及
    LINE通訊軟體，與林根展聯繫，假冒其外甥陳鵬仁，佯稱：
    需要借錢等語，致林根展陷於錯誤，於同年11月30日12時20
    分許，匯款19萬8,000元至顏旭志之上開郵局帳戶內，旋遭
    人提領，以此方式製造金流之斷點，致無從或難以追查前揭
    犯罪所得之去向致受理報案、偵辦之檢警，均不易追查係何
    人實際控管該帳戶及取得匯入款項。
二、案經魏潔如訴由花蓮縣警察局新城分局、林根展訴由臺中市
    政府警察局霧峰分局報告臺灣臺南地方檢察署檢察官偵查起
    訴。
    理  由
壹、程序部分
    以下所引用具傳聞證據性質之供述證據，因檢察官及被告顏
    旭志於本案言詞辯論終結前，均表示無意見（見本院二審卷
    第51頁、101-102頁）亦未爭執其證據能力，本院審酌前開
    證據之作成或取得之狀況，並無非法或不當取證之情事，且
    無顯不可信之情況，依刑事訴訟法第159條之5規定，均具有
    證據能力；又以下所引用非供述證據性質之證據資料，則均
    無違反法定程序取得之情形，依刑事訴訟法第158條之4規定
    之反面解釋，亦應有證據能力，合先敘明。
貳、實體部分
一、訊問被告固不否認有提供帳戶給他人使用，惟矢口否認有何
    幫助詐欺、幫助洗錢之犯行，辯稱：我沒有辦法預見，我也
    不知道，整個細節我都不清楚，當時我是生病狀態，我當時
    自律神經失調，有恐慌症、焦慮症。當時我因為生病沒有工
    作，對方說這是額外收入，我才提供帳戶的，我不知道對方
    拿去詐騙。我生病的事情我不知道你們覺得有沒有影響，但
    是對於我來說我覺得有影響云云。經查：
  ㈠本件帳戶係由被告申辦使用乙節，業經被告供承明確（見偵
    一卷第33-34頁〈同偵二卷第15-16頁〉、第45-46頁〈同偵二卷
    第27-28頁〉，金訴卷第33-37頁、第121-124頁〈同一審卷第7
    -10頁)，且有(被告)中華郵政帳戶之開戶資料及交易明細影
    本1份（見警一卷第41-45頁、警二卷第4-16頁）可證；而告
    訴人魏潔如、林根展遭詐騙而匯款至本件帳戶內，林根展所
    匯款項旋遭不詳詐騙集團成員提領殆盡等情，亦據證人即告
    訴人魏潔如(見警一卷第7-15頁)、林根展(見警二卷第17-18
    頁)分別於警詢中指述甚詳。此外，並有告訴人(魏潔如)匯
    款紀錄明細1份（見警一卷第23-25頁）、告訴人(林根展)澎
    湖縣農會匯款回條、存款存摺封面及內頁影本2張（見警二
    卷第20頁、22頁）及(林根展)匯款單、LINE對話、通話紀錄
    擷圖9張（見警二卷第24-28頁）在卷可查。是本件帳戶確為
    被告申辦使用，嗣遭不詳之詐騙集團成員持以詐騙告訴人等
    使之轉帳後，由該詐騙集團成員實際提領款項等事實，首堪
    認定。又被告交付系爭帳戶之提款卡及密碼等資料與他人之
    行為，客觀上確已使其自身無法掌控該帳戶資料之使用方法
    及用途，且實際上亦已對詐騙成員提供助力，使之得利用上
    開系爭帳戶作為犯罪工具，而遂行詐欺取財及洗錢之犯行無
    疑。
  ㈡被告雖以事前並不知會被利用為詐騙、洗錢之用等情詞置辯
    ，惟按幫助犯之故意，除需有認識其行為足以幫助他人實現
    故意不法構成要件之「幫助故意」外，尚需具備幫助他人實
    現該特定不法構成要件之「幫助既遂故意」，惟行為人只要
    概略認識該特定犯罪之不法內涵即可，無庸過於瞭解正犯行
    為之細節或具體內容（最高法院110年度臺上字第1798號、1
    09年度臺上字第2109號刑事判決意旨參照）。又各類形式利
    用電話或通訊軟體進行詐騙，並收購人頭帳戶作為工具以供
    被害者轉入或匯入款項而遂行詐欺犯罪，及透過轉帳或提款
    之方式以取得犯罪所得，同時造成金流斷點而掩飾、隱匿此
    等犯罪所得之去向及所在，藉此層層規避執法人員查緝等事
    例，無日無時在平面、電子媒體經常報導，且經警察、金融
    、稅務單位在各公共場所張貼文宣宣導周知，是上情應已為
    社會大眾所共知。而金融機構存款帳戶，攸關存戶個人財產
    權益之保障，專屬性甚高，衡諸常理，若非與存戶本人有密
    切之信賴關係，絕無可能隨意提供個人帳戶供他人使用；且
    於金融機構申請開設存款帳戶並無特殊之資格限制，一般民
    眾或公司行號皆可在金融機構申請開設帳戶作為提、存款之
    用，亦可於不同之金融機構申請複數之存款帳戶使用，實無
    向他人取得帳戶使用之必要。況且若款項之來源合法正當，
    受款人大可自行收取、提領，故如不利用自身帳戶取得款項
    ，反而刻意借用他人之帳戶，就該等款項可能係詐欺等不法
    所得，當亦有合理之預期；基此，苟見他人以不合社會經濟
    生活常態之理由徵求金融機構帳戶資料，衡情當知渠等取得
    帳戶資料，通常均利用於從事與財產有關之犯罪，並藉此遮
    斷金流以逃避國家追訴、處罰等情，亦均為周知之事實。查
    被告交付本件帳戶之提款卡、密碼時，已係年滿20歲之成年
    人，其心智已然成熟，具有一般之智識程度及相當之社會生
    活經驗，足認被告對於上開情形已有認識，被告竟仍恣意將
    本件帳戶資料出租與真實身分不明之不詳人士利用，主觀上
    對於取得本件帳戶資料者將可能以此作為詐欺取財、洗錢工
    具等不法用途，及轉入或匯入本件帳戶內之款項極可能是詐
    欺等財產犯罪之不法所得，此等款項遭轉出或提領後甚有可
    能使執法機關不易續行追查等節，當均已有預見。則本案縱
    無具體事證顯示被告曾參與向被害人詐欺取財，或不法取得
    上開被害人遭詐騙款項等犯行，然被告既預見交付帳戶存摺
    提款卡、密碼等資料供他人使用，誠有幫助從事詐欺取財犯
    行之人利用該帳戶實施犯罪及取得款項，並因此造成金流斷
    點而掩飾、隱匿詐欺犯罪所得之去向及所在之可能，但其仍
    將本件帳戶資料出租與他人使用，以致自己完全無法了解、
    控制本件帳戶資料之使用方法及流向，容任取得者隨意利用
    本件帳戶，縱使本件帳戶資料遭作為詐欺及洗錢之犯罪工具
    亦在所不惜，堪認被告主觀上顯具有幫助詐欺取財及幫助洗
    錢之不確定故意。
　㈢另被告雖辯稱：我當時是生病狀態，我自律神經失調、有恐
    慌症、焦慮症，我覺得有影響云云。查被告患有恐慌症、焦
    慮症乙節，固提出奇美醫療財團法人柳營奇美醫院門診病歷
    為證（見本院二審卷第111-139頁），然患有恐慌症、焦慮
    症與出租帳戶以賺取金錢，殊難令人想像二者有必然關聯性
    ！何況被告自承「當時我因為生病沒有工作，對方說這是額
    外收入，我才提供帳戶的」等語（見本院二審卷第49頁）。
    顯見被告是因為沒有工作，要賺取金錢報酬，才出租帳戶與
    詐騙集團使用，與患有恐慌症、焦慮症而導致不知不能將帳
    戶出租他人使用顯然無關，被告所辯顯無理由。　
　㈣綜上，被告所辯無非事後畏罪卸責之詞，不足採信。本件事
    證已臻明確，被告犯行堪予認定，應依法論科。　
二、論罪
  ㈠按刑法上之幫助犯，係對於犯罪與正犯有共同之認識，而以
    幫助之意思，對於正犯資以助力，未參與實施犯罪構成要件
    之行為者而言（最高法院88年度台上字第1270號判決意旨參
    照）。被告將其上開帳戶之提款卡、密碼資料交予他人，容
    任他人以之為詐欺取財、洗錢之工具，惟提供金融帳戶之提
    款卡、密碼等資料，並非詐欺取財、洗錢罪之構成要件行為
    ，且亦無證據可資證明被告有參與前揭詐欺取財、洗錢之犯
    行，或與該詐欺集團成員間有犯意聯絡之情事，其既係基於
    幫助他人詐欺取財、洗錢之不確定故意，所為屬刑法詐欺取
    財（無證據證明認識幫助犯加重詐欺取財罪）、洗錢罪構成
    要件以外之行為。並按人頭帳戶之存摺、提款卡等物既在犯
    罪行為人手中，於被害人匯款至人頭帳戶時起，迄警察受理
    報案通知銀行列為警示帳戶凍結其內現款，犯罪行為人實際
    上既得領取，對該匯入款項即有支配管領能力，自屬既遂。
    被害人因受騙而匯款或轉帳至詐欺集團成員掌握之人頭帳戶
    ，則於款項完成匯轉時，即屬詐欺集團成員之實力支配範圍
    ，縱車手因帳戶業經通報列為警示帳戶或提款卡為警查獲，
    而無法或未及提領成功，仍無礙於詐欺既遂之認定（最高法
    院110年度台上字第5420號判決意旨參照）。又財產犯罪行
    為人利用人頭帳戶收取犯罪所得者，於被害人將款項匯入人
    頭帳戶之際，非但財產犯罪於焉完成，並因該款項進入形式
    上與犯罪行為人毫無關聯之人頭帳戶，以致於自資金移動軌
    跡觀之，難以查知係該犯罪之不法所得，即已形成金流斷點
    ，發揮去化其與前置犯罪間聯結之作用，而此不啻為洗錢防
    制法，為實現其防阻不法利得誘發、滋養犯罪之規範目的，
    所處罰之洗錢行為。從而利用人頭帳戶獲取犯罪所得，於款
    項匯入人頭帳戶之際，非但完成侵害被害人個人財產法益之
    詐欺取財行為，同時並完成侵害上開國家社會法益之洗錢行
    為（最高法院109年度台上字第1676號判決意旨參照）。查
    被告主觀上可預見其所提供之帳戶可能作為對方犯詐欺罪而
    收受、取得特定犯罪所得使用，並因此遮斷金流而逃避追緝
    ，詐欺集團利用被告所交付帳戶提款卡、密碼資料，作為詐
    騙告訴人匯入款項，並操作銀行自動提款機進行提款，將所
    詐得贓款提領出，或告訴人匯入被告帳戶內部分款項未及提
    領、轉出遭告訴人報案後凍結等，已完成侵害被害人個人財
    產法益之詐欺取財行為，同時並完成侵害上開國家社會法益
    之洗錢行為。是核被告所為，係犯刑法第30條、第339條第1
    項之幫助詐欺取財罪及刑法第30條、洗錢防制法第14條第1
    項之幫助洗錢罪。
  ㈡想像競合犯：
　　被告基於幫助故意，提供上開郵局帳戶提款卡及密碼資料之
    一個幫助行為觸犯上述二罪名，為想像競合犯，依刑法第55
    條規定從一重之幫助洗錢罪處斷。又以一個幫助洗錢行為，
    使詐欺集團得用以詐騙告訴人魏潔如、林根展之財物，而幫
    助正犯遂行上開2洗錢罪名，故被告上開所為係想像競合犯
    ，應依刑法第55條規定，從一重之幫助洗錢罪處斷。
  ㈢幫助犯減輕部分：
　　被告係基於幫助犯意而提供其申辦帳戶交予詐欺集團成員使
    用，所為幫助洗錢犯行，應依刑法第30條第2項之規定，按
    正犯之刑減輕之。至於所犯輕罪即幫助詐欺取財罪部分亦同
    有幫助犯之減輕事由，於量刑時併予審酌。
　㈣自白減輕部分：
　　按洗錢防制法第16條第2項規定，犯前二條之罪，在偵查或
    審判中自白者，減輕其刑。被告就本案構成幫助洗錢罪之主
    要犯罪事實於偵查中（見偵一卷第34頁）、原審（見本院一
    審卷第123頁）自白犯行，核與上開規定相符，應減輕其刑
    。被告同時有上開2減輕事由，應依刑法第70條規定依法遞
    減輕其刑。　
三、撤銷原判決之理由：
　　原審以被告犯罪事證明確，據以論罪科刑，固非無見，惟查
    ：
  ㈠檢察官上訴意旨略以：本件原審量刑是建立在被告自白的基
    礎上，但被告到了上訴審後，全盤否認犯行，徹底撇清責任
    ，以前不爭執的精神狀況，現在也爭執，之前詐欺及洗錢都
    認罪，現在都說跟他無關，可見被告不止是否認犯行，且犯
    後態度與原審審酌時不同，另外有關調解部分，原本已經調
    解的被害人，被告到現在還是分文未付調解金額，其他被害
    人被告也沒有努力達成調解，所以原審認定的基礎在上訴審
    亦有改變，而且是朝不好的方向改變，請審酌以上事項撤銷
    原判決，另為適當合法的判決等語。
  ㈡被告已預見其提供本案金融帳戶、提款卡、密碼等予他人，
    可能作為詐欺集團收受、提領、轉帳特定犯罪所得使用，並
    於提領、轉帳後再行提領均產生隱匿詐欺集團犯罪所得，並
    遮斷金流以逃避國家追訴、處罰之結果，且詐騙集團利用人
    頭帳戶獲取犯罪所得，於款項匯入人頭帳戶之際，非但完成
    侵害被害人個人財產法益之詐欺取財行為，同時並完成侵害
    上開國家社會法益之洗錢行為，已如前述，被告仍基於幫助
    之犯意，提供其申辦郵局帳戶之提款卡、密碼資料，以利洗
    錢之實行，應論以一般洗錢罪之幫助犯，且不論是否已遭詐
    騙集團提領、轉匯，均已構成幫助詐欺、洗錢既遂罪，原審
    就被告所為幫助詐騙告訴人魏潔如部分，認其所遭詐騙金額
    尚未被提領、轉匯，僅成立幫助洗錢未遂罪，其適用法則尚
    有未合。又被告於上訴審中全盤否認幫助詐欺、洗錢犯行，
    且辯稱係因患有恐慌症、焦慮症才提供帳戶供詐騙集團使用
    云云，與原審時自白犯罪之犯後態度顯有不同。另被告雖與
    告訴人魏潔如達成調解，但迄今仍分文尚未賠償告訴人（依
    調解結果第一期應於111年6月給付），顯有假借調解以獲取
    法院從輕量刑之機會。
  ㈢檢察官上訴指摘被告否認犯行，犯後態度與原審審酌時不同
    ，已經調解成立部分到現在還是分文未付，所以原審認定的
    基礎在上訴審亦有改變等語，經本院調查屬實，同時原判決
    亦有適用法則不當之處，從而，原判決既有上述可議之處，
    自應由本院管轄之第二審合議庭予以撤銷改判。
四、爰以行為人之責任為基礎，審酌被告因貪圖無須勞動即可獲
    得報酬，率將郵局帳戶資料提供他人作為不法目的使用，並
    經詐欺集團成員持以對告訴人等遂行本件詐欺取財及洗錢犯
    行，紊亂社會正常交易秩序，並使不法之徒藉此輕易詐取財
    物、製造金流斷點，致使檢警難以追查緝捕，自應受一定程
    度之刑事非難。且斟酌被告於原審坦承犯行，但於上訴審即
    全盤否認犯行，難認犯後態度良好，惟本案尚無證據足認被
    告曾參與詐術之施行或提領、分受詐得之款項，僅係單純提
    供帳戶資料供他人使用，兼衡告訴人等所受之損害情形，被
    告於審理中自承為高職畢業之教育程度，現與父親、奶奶同
    住，目前在當鋪工作之家庭生活及經濟狀況等一切情狀，量
    處如主文所示之刑，並諭知罰金刑部分如易服勞役之折算標
    準。
五、沒收
  ㈠查被告多次自承其提供郵局帳戶資料予詐騙集團，已收取1千
    元對價，是該1千元即屬被告本案犯行之犯罪所得，雖未扣
    案，仍應依刑法第38條之1第1項、第3項規定沒收，於全部
    或一部不能沒收或不宜執行沒收時，追徵其價額。
  ㈡被告交付予詐騙集團之前揭郵局帳戶之提款卡，雖為供被告
    犯罪所用之物，然既經被告交付予詐騙集團，且無證據證明
    約定交還時間，認已移轉所有權而非被告所有之物，故不予
    宣告沒收。
  ㈢至洗錢防制法第18條第1項固規定：「犯第14條之罪，其所移
    轉、變更、掩飾、隱匿、收受、取得、持有、使用之財物或
    財產上利益，沒收之；犯第15條之罪，其所收受、持有、使
    用之財物或財產上利益，亦同」，惟本案被告非實際提款之
    人，亦無證據證明其有實際收受、取得、持有告訴人受詐騙
    之款項，尚非洗錢防制法第14條第1項之正犯，自無上開條
    文適用，併予敘明。
據上論斷，應依刑事訴訟法第455條之1第1項、第3項、第369條
第1項前段、第364條、第299條第1項前段，洗錢防制法第2條第2
款、第14條第1項、第16條第2項，刑法第11條、第30條第1項前
段、第2項、第339條第1項、第55條、第42條第3項前段、刑法第
38條之1第1項、第3項，刑法施行法第1條之1第1項，判決如主文
。
本案經檢察官黃莉琄提起公訴、檢察官莊士嶔提起上訴，檢察官
董和平到庭執行職務
中　　華　　民　　國　　111 　年　　9 　　月　　6 　　日
　　　　　　　　　刑事第二庭  審判長法　官  彭喜有
                                    法  官  洪士傑
                                    法  官  蔡盈貞
以上正本證明與原本無異。
不得上訴。
      　　　　　　　　　　　　　　　書記官　歐慧琪
中　　華　　民　　國　　111 　年　　9 　　月　　6 　　日
附錄本案論罪科刑法條全文
中華民國刑法第30條：
幫助他人實行犯罪行為者，為幫助犯。雖他人不知幫助之情者，
亦同。
幫助犯之處罰，得按正犯之刑減輕之。
中華民國刑法第339條：
意圖為自己或第三人不法之所有，以詐術使人將本人或第三人之
物交付者，處5年以下有期徒刑、拘役或科或併科50萬元以下罰
金。
以前項方法得財產上不法之利益或使第三人得之者，亦同。
前二項之未遂犯罰之。
洗錢防制法第2條：
本法所稱洗錢，指下列行為：
一、意圖掩飾或隱匿特定犯罪所得來源，或使他人逃避刑事追訴
    ，而移轉或變更特定犯罪所得。
二、掩飾或隱匿特定犯罪所得之本質、來源、去向、所在、所有
    權、處分權或其他權益者。
三、收受、持有或使用他人之特定犯罪所得。
洗錢防制法第14條：
有第二條各款所列洗錢行為者，處7年以下有期徒刑，併科新臺
幣500萬元以下罰金。
前項之未遂犯罰之。
前二項情形，不得科以超過其特定犯罪所定最重本刑之刑。